臺灣高等法院民事判決
110年度上易字第61號
上  訴  人  陳俊祥  

訴訟代理人  黃豐欽律師
被  上訴人  洪雅玲  
訴訟代理人  洪銘清  
上列當事人間請求債務人異議之訴事件，上訴人對於民國109年1
1月6日臺灣臺北地方法院109年度訴字第3271號第一審判決提起
上訴，本院於民國110年4月27日言詞辯論終結，判決如下：
    主      文
上訴駁回。
第二審訴訟費用由上訴人負擔。
    事實及理由
一、上訴人主張：被上訴人持如附表編號1、2所示之本票（下稱
    系爭本票1、2）向臺灣新北地方法院（下稱新北地院）聲請
    本票裁定，由新北地院簡易庭以109年度司票字第1469號裁
    定（下稱系爭本票裁定）准予強制執行，再由被上訴人以系
    爭本票裁定為執行名義，向原法院聲請強制執行，經原法院
    以109年度司執字第49417號給付票款執行事件（下稱系爭執
    行事件）受理中。詎兩造間就系爭本票1、2並無成立借貸關
    係，系爭本票1、2之債權均不成立。爰依強制執行第14條第
    2項之規定，請求系爭執行事件之強制執行程序應予撤銷等
    語。
二、被上訴人則以：系爭本票1、2均為上訴人積欠之借款，業據
    上訴人簽署借據及本票為證；上訴人雖主張系爭本票1中之
    新臺幣（下同）18萬元為兩造共同投資，以被上訴人名義投
    保之「三商美邦人壽添鑽美元利率變動型增額終身壽險」（
    下稱系爭壽險）辦理減額繳清及保單借款之款項，然該壽險
    為被上訴人自行投保，僅係委託上訴人以其持有中國信託銀
    行外幣帳戶繳納，保費並非上訴人所支出，嗣後因上訴人要
    求先辦理退保解約事宜，而將已繳之美金6,118元（折合新
    臺幣18萬7,000元）領出，由被上訴人將該筆款項借貸予上
    訴人，是上訴人未舉證證明兩造間有投資關係；另系爭本票
    2部分亦係經上訴人同意負擔贈與手錶刷卡費用，因而簽署
    借據等語置辯。
三、原審就上訴人之請求，判決上訴人敗訴，上訴人不服，提起
    上訴，並聲明：㈠原判決廢棄；㈡上廢棄部分，系爭執行事件
    之強制執行程序應予撤銷。被上訴人答辯聲明：上訴駁回。
四、兩造不爭執事項（見本院卷第51頁）：
　㈠上訴人於民國108年4月9日以其為發票人，開立系爭本票1、2
    予被上訴人。
  ㈡被上訴人持系爭本票1、2向新北地院聲請本票裁定，由新北
    地院簡易庭以系爭裁定准予強制執行。
  ㈢被上訴人持系爭本票裁定向原法院就上訴人之財產聲請強制
    執行，由原法院以系爭執行事件受理。
五、本院之判斷 
    兩造均同意簡化本件爭點為：上訴人主張系爭本票1、2之債
    權不成立，依強制執行法第14條第2項規定系爭執行事件強
    制執行程序應予撤銷，是否有據？（見本院卷第51頁）茲分
    述如下：
　㈠按票據具有無因性之特質，票據行為一經成立後，即與其基
    礎之原因關係各自獨立，票據權利之行使不以其原因關係存
    在為前提，票據債務人請求確認票據債權不存在時，執票人
    僅須就該票據之真實，負證明之責，對於該票據作成之原因
    為何，則無庸證明，票據債務人應就其抗辯之原因事實，先
    負舉證責任。必待為票據基礎之原因關係確立後，法院就此
    項原因關係進行實體審理時，當事人就該原因關係是否有效
    成立或已否消滅等事項有所爭執，始適用各該法律關係之舉
    證責任分配原則（最高法院107年度台簡抗字第252號民事裁
    定意旨參照）。查，系爭本票1、2為上訴人交付予被上訴人
    （見不爭執事項㈠），上訴人並主張系爭本票1之原因事實為
    兩造共同投資，系爭本票2之原因事實為贈與，為被上訴人
    所否認，依前揭說明，上訴人自應先就其抗辯之原因事實負
    舉證責任。
　㈡就系爭本票1之原因事實部分
　⒈查：
　⑴上訴人於原審時主張107年11月2日之匯款18萬元原為兩造共
    同投資美金帳戶辦理結清，買2手車使用等語（見原審卷第1
    19頁），嗣於本院審理時則主張該18萬元為兩造共同投資美
    金帳戶結清領回之金額等語（見本院卷第42頁），且車輛貸
    款部分已經解決等語（見本院卷第52頁）；後又主張該18萬
    元係兩造投資以被上訴人名義購買系爭壽險辦理減額結清及
    保單借款之款項等語（見本院卷83、128頁），該18萬元究
    係結清美金帳戶亦或系爭壽險保單減額結清或借款金額，前
    後主張已有不一。
　⑵再參以兩造間107年11月2日之LINE對話紀錄：小Q（即被上訴
    人）：你美金早上記得用。…俊祥（即上訴人）：SSL密碼是
    什麼。…上訴人：你不知道密碼。也不能改。打去華南問吧
    。被上訴人：好。上訴人：說你不知道SSL密碼…上訴人：華
    南那個。最近。你再看一下。有沒有退款。被上訴人：退款
    ？上訴人：我買保單那個。…上訴人：退信用卡。但是應該
    沒那麼快。11月中到底再問就好…被上訴人：問到在跟你說…
    上訴人：阿那個美金有問了嗎？被上訴人：現在在打了…被
    上訴人：好了。你再去用一次。SSL密碼。…上訴人：好了…
    上訴人：換回來有187000元。上訴人：給我18萬就好。剩下
    的你留著。被上訴人：我的所費嗎？零用錢。上訴人：我問
    你喔。我們繳3年還是4年。被上訴人：三商嗎？3年的錢等
    語（見原審卷第136頁）。由前揭對話內容可知，美金帳戶
    似為被上訴人所使用之帳戶始需要被上訴人詢問密碼，且非
    上訴人所稱之中國信託銀行外幣帳戶（見本院卷第83頁）；
    且上訴人所稱保單部分並非該次即退款，而是退至信用卡內
    ，顯見該筆18萬元非如上訴人所稱保單借款抑或結清系爭壽
    險之款項。
　⒉觀之兩造間107年11月29日LINE對話紀錄：被上訴人：1月我
    再給你5萬。被上訴人：湊30。…被上訴人：不要再拿給我又
    拿回去了…（見原審卷第139頁），及108年3月4日LINE對話
    紀錄：被上訴人：18萬，你要還我嗎，還是借你當投資，變
    成你之後一個月給我1萬，5,000元零用錢＋5,000元利息），
    上訴人：都可以啊，所以總共要給你多少。被上訴人：當借
    你投資的話，就等於我再給你20＋之前的30＝50，利息一個月
    5,000＋零用錢5,000＝每個月給我1萬。上訴人：喔～可以啊。
    被上訴人：好，那你今天去問，明天繳的話，轉帳到哪，我
    明天早上要去開戶，我一起幫你繳掉，怎付，跟金額給我……
    上訴人：那個錢明天先匯到我中信裡，我再去弄。被上訴人
    ：為什麼，我可以直接匯款繳掉不是。上訴人：因為我還要
    分一下運用，我要拿一部分去弄股票，最近很適合進場。被
    上訴人：所以你沒有要全部都還？上訴人：嗯嗯…被上訴人
    ：我本來就也贊成你投資，只是我有要先還錢的觀念沒錯等
    語（見原審卷第141-143頁），互核前揭對話紀錄內容，可
    知所稱之18萬元為被上訴人借貸予上訴人，而非兩造共同投
    資美金帳戶或系爭壽險之保單借款，且該18萬元加計107年1
    1月29日所稱之30萬元及其他借款後，兩造已確認借款金額
    為50萬元，並約定利息每月5,000元，足認兩造間就50萬元
    已成立消費借貸關係。
　⒊承上，上訴人雖辯稱系爭本票1之原因事實係因兩造間有共同
    投資關係云云，然其就該原因事實未舉證以實其說，依前揭
    說明，自無從認定該原因事實即投資關係存在。
　⒋又按金錢借貸契約，固屬要物契約，應由貸與人就交付金錢
    之事實負舉證之責。惟借用人自己製作之文書已載明積欠借
    款之事實，並綜合其他證據，足以推知貸與人已交付該金錢
    者，應認其就要物性之具備，已盡舉證責任（最高法院105
    年度台簡上字第42號民事判決意旨參照）。查：
　⑴上訴人所書寫之108年4月9日借據「本人陳俊祥因資金短缺，
    向洪雅玲借款，自中華民國107年12月19日起陸續現金借款
    總新臺幣（伍拾萬元整）確實無誤，唯恐口說無憑，借款人
    開立商業本票以茲證明…」（下稱系爭借據1，見原審卷第73
    頁）。
　⑵兩造間108年3月間LINE對話紀錄：被上訴人：抱歉，這也是
    我該說的你也不想跟我拖欠這麼久，麻煩你想辦法了，我只
    是想對我自己有保障，或者你可以簽本票?時間…我們再談。
    上訴人：我知道口頭的部分這對你沒有保障。本票部分我可
    以簽給你。謝謝你。被上訴人：錢，車子，連手錶，一起吧
    ，手錶我還在還，我也不想再幫你了，50，車子貸款金額，
    手錶4萬，我會分開給你簽名。上訴人：嗯，好！我會寫好
    給你。被上訴人：我弟寫吧，下週，你跟他約一天，時間…
    你也跟他談吧，可以等語（見原審卷第63頁）。
　⑶承上，互核前揭對話紀錄、108年3月4日對話紀錄及系爭借據
    1內容，上訴人已自承向被上訴人借款50萬元，為擔保被上
    訴人之權利，經上訴人同意始簽署系爭借據1及系爭本票1，
    益徵被上訴人確實已交付50萬元借款，兩造間就該50萬元借
    款之消費借貸意思表示已合致，該消費借貸關係成立，上訴
    人主張系爭本票1債權不成立，不足為取。
  ㈢就系爭本票2之原因事實部分
　  上訴人抗辯該本票之原因事實係因被上訴人贈與手錶，嗣後
    分手後要求上訴人開立，兩造間並無借貸關係云云。惟查：
　⒈兩造間107年10月25日LINE對話紀錄：上訴人：好美的錶，54
    ,800。被上訴人：你有少打一個0嗎？上訴人：沒有啊，真
    的是54,800，這隻沒有那麼貴啦，幹嘛，要買給我喔。被上
    訴人：你生日又還沒到，又想坑我喔。上訴人：才沒有勒。
    被上訴人：可以買給你阿……被上訴人：你選一支，六萬以下
    ，都可以，好好挑……被上訴人：買給你，你自己挑等語（見
    原審卷133、134頁），是由前揭對話紀錄可知，被上訴人固
    曾有贈與手錶予上訴人。
　⒉然參以上訴人所書寫之108年4月9日借據「本人陳俊祥因資金
    短缺，向洪雅玲借款，中華民國107年12月19日起陸續現金
    借款總新臺幣（肆萬元整）確實無誤，唯恐口說無憑，借款
    人開立商業本票以茲證明…」（下稱系爭借據2，見原審卷第
    71頁），及兩造間前揭108年3月間LINE對話紀錄中被上訴人
    已表示手錶價款4萬元，不願意幫上訴人給付，上訴人則同
    意開立本票等語（見原審卷第63頁），並於開立系爭本票2
    之同時書寫系爭借據2，堪認兩造間就手錶4萬元價金部分達
    成由原被上訴人贈與予上訴人之關係，更改為兩造間成立消
    費借貸關係之合意，原有贈與關係已消滅，上訴人自應依新
    成立之消費借貸關係負清償之義務。
　⒊承上，系爭本票2之原因事實既已更改，非上訴人所主張之贈
    與，且係為擔保系爭借據2之債權，依前揭說明，上訴人未
    舉證證明系爭本票2之原因事實仍為贈與，其主張該本票債
    權不成立，即屬無據。
　㈣末按執行名義無確定判決同一之效力者，於執行名義成立前
    ，如有債權不成立或消滅或妨礙債權人請求之事由發生，債
    務人亦得於強制執行程序終結前提起異議之訴，強制執行法
    第14條第2項定有明文。查，系爭執行事件之執行名義即系
    爭本票1、2債權均存在，已認定如前，則上訴人主張系爭執
    行事件之強制執行程序，應予撤銷，於法無據。
六、綜上所述，上訴人依強制執行法第14條第2項之規定，請求
    系爭執行事件之強制執行程序應予撤銷，於法無據，不應准
    許。原審所為上訴人敗訴之判決，並無不合。上訴論旨指摘
    原判決不當，求予廢棄改判，為無理由，應駁回其上訴。
七、本件事證已臻明確，兩造其餘之攻擊或防禦方法及所用之證
    據，經本院斟酌後，認為均不足以影響本判決之結果，爰不
    逐一論列，附此敘明。
八、據上論結，本件上訴為無理由，依民事訴訟法第449條第1項
    、第78條，判決如主文。
中　　華　　民　　國　　110 　年　　5 　　月　　11　　日
                  民事第二十庭  
                      審判長法　官  周祖民
　　　　　　　　　　　  　  法　官  馬傲霜
　　　　　　　　　　　  　  法　官  林玉蕙

附表
編號 發票人 發票日 （民國） 到期日 票面金額 （新臺幣） 本票號碼 1 陳俊祥 108年4月9日 未載到期日 （視為見票即付） 50萬元 TH0000000 2 陳俊祥 108年4月9日 未載到期日 （視為見票即付） 4萬元 TH0000000 

正本係照原本作成。
不得上訴。
中　　華　　民　　國　　110 　年　　5 　　月　　11　　日

                            書記官  蕭麗珍